【裁判字號】    89,重上更(三),71
【裁判日期】    900330
【裁判案由】    偽造有價證券等
【裁判全文】
臺灣高等法院刑事判決                  八十九年度重上更(三)字第七一號
    上  訴  人
    即  被  告  戊○○
    選任辯護人  鄭勝助律師
    上  訴  人
    即  被  告  壬○○
    選任辯護人  林詮勝律師
                鄭勝助律師
    上  訴  人
    即  被  告  甲○○○
    選任辯護人  林詮勝律師
                鄭勝助律師
    上  訴  人
    即  被  告  丙○○
    選任辯護人  鄭勝助律師
    上  訴  人
    即  被  告  辛○○
                己○○
    右  一  人
    選任辯護人  吳義雄律師
右上訴人因偽造有價證券案件，不服台灣宜蘭地方法院，八十二年度訴字第二三號，
中華民國八十二年三月十六日第一審判決（起訴案號：台灣宜蘭地方法院檢察署八十
一年度偵字第一九０一號、第一九０二號，偵續字第一八號），提起上訴，經判決後
，由最高法院第三次發回更審，本院判決如左：
    主  文
原判決除林專用部分外撤銷。
戊○○共同意圖供行使之用，而偽造有價證券，處有期徒刑貳年，緩刑伍年；減為有
期徒刑壹年，緩刑伍年。
偽造如附表所示之本票貳張均沒收。
壬○○、甲○○○、己○○、丙○○、辛○○均無罪。
    事  實
一、緣丁○○於民國七十九年間，委託乙○○（經本院八十四年上更(一)字第六十三號
    案件，以背信罪，判處有期徒刑二年，減為有期徒刑一年，最高法院八十七年台
    上字第一一四一號案件駁回其上訴確定），擬以其所有坐落宜蘭縣礁溪鄉○○段
    六四四地號，面積三十二公畝四十七平方公尺之土地一筆為擔保，向庚○○（經
    本院八十四年上更(一)字第六十三號案件，以偽造有價證券罪，判處有期徒刑四年
    ，最高法院八十七年台上字第一一四一號案件駁回其上訴確定）借款新台幣（下
    同）二千萬元，丁○○並因之交付乙○○前開土地之所有權狀，乙○○受託處理
    丁○○之借款事務後，即與庚○○洽妥借款事宜，擬由丁○○以上開土地供庚○○設定抵押權，以作為借款之擔保。同年九月二十二日（星期六）晚上七時許，
    乙○○即陪同丁○○至台北市士林區○○○路○段一五０巷五號二樓庚○○住處
    ，與庚○○簽約訂定抵押權人為壬○○、甲○○○（按以上二人均為庚○○之胞
    姊，庚○○指定該二人為登記之抵押權人），最高限額各為一千萬元，債務人及
    義務人均為丁○○之抵押權設定契約書，丁○○並交付其先交付予乙○○之所有
    權狀及印鑑證明（該印鑑證明係丁○○於七十九年九月十八日向宜蘭市戶政事務
    所申領），憑以辦理前述土地之抵押權設定，以作為丁○○個人借款之擔保，同
    時並由庚○○簽名見證，壬○○及甲○○○在其上蓋章出具切結書，以切結本次
    借款僅以上開土地作為擔保而與丁○○其他財產無涉之「質押據」。庚○○同時
    因兼受丁○○之委託，代為辦理抵押權設定登記事宜，而電召從事代書業務之戊○○攜帶二張未填寫發票日、到期日，但事先已由戊○○以支票打字機打好金額
    各為一千九百五十萬元及五十萬元，票號分別為一四八九六、一四八九五號之本
    票二紙，至庚○○住處，交由丁○○於本票上之發票人欄下簽名並蓋章，乙○○
    則在其中一千九百五十萬元之本票上蓋章背書，以作為本次借款之擔保，丁○○
    並在填好之抵押權設定契約書上蓋印鑑章。俟借款簽約手續完成後，庚○○以一
    時無法籌措如此鉅款搪塞，而於當日並未交付丁○○任何款項。嗣至同月二十四
    日，丁○○以抵押權設定契約既已簽立，有關文件均已交付，卻未取得借款而深
    感不安，遂分別向乙○○及庚○○表示不欲借款，並要求取回前開土地之所有權
    狀、印鑑證明及上開其已簽名蓋章但尚未填寫發票日及到期日之本票。詎庚○○
    竟為確保乙○○前向其借款所生之債權，而乙○○亦因前向庚○○所借款項尚未
    歸還，同時為便於日後續向庚○○調借現款，可以該土地供擔保，二人均圖不法
    利益，明知丁○○已不願提供前開土地設定抵押權，以向庚○○借款，竟共同違
    背渠等所受之委託，由庚○○向丁○○佯稱：俟前開抵押權登記塗銷之後，再一
    併將其餘文件交還云云，加以推拖，旋立刻於次（二十五）日，利用不知情之楊
    和洲（係戊○○之胞弟）持前開土地所有權狀、抵押權設定契約書、印鑑證明等
    文件，至宜蘭地政事務所辦妥抵押權設定登記。因乙○○陸續向庚○○借款，累
    積至鉅額款項約達二千二百萬元後逃匿無蹤，並拒不清償庚○○。庚○○為確保
    對乙○○之債權，竟與戊○○基於共同偽造有價證券並行使之犯意聯絡，由庚○○於七十九年九月三十日囑由戊○○於庚○○住處，接續將前揭兩張本票，偽填
    發票日均為七十九年九月三十日，並將面額一千九百五十萬元之本票，偽填到期
    日為八十年六月三十日，另面額五十萬元之本票，則偽填到期日為七十九年十二
    月三十日。
二、案經丁○○訴由台灣宜蘭地方法院檢察署檢察官偵查起訴（檢察官另起訴林專用
    ，該部分業經判決無罪確定）。
    理  由
甲、被告戊○○部分
一、訊據上訴人即被告戊○○矢口否認有前揭犯行，辯稱：伊從事代書一職已有多年
    ，當初是由庚○○與丁○○商妥後，由庚○○囑伊攜事先以支票打字機打好金額
    之前述本票二紙赴庚○○處，該一千九百五十萬元之本票之日期亦係庚○○囑伊
    填寫，至於面額五十萬元之本票因時隔日久，不能肯定是否伊填寫云云。
二、經查：
（一）、附表所列之本票二紙，於七十九年九月二十二日簽約當時，告訴人丁○○僅
        於本票之發票人欄簽名蓋章，當時金額欄固已以支票打字機打好金額，然發
        票日及到期日欄均為空白一節，除據告訴人丁○○指訴不移外，並據證人乙○○、王淑華分別於偵查中及原審法院審理乙○○背信案中證述明確。又被
        告戊○○於八十一年一月二十七日，台灣宜蘭地方法院檢察署八十一年度偵
        字第四十八號詐欺案中，檢察官訊問時先供稱：「上面之發票日及到期日是
        我填的，是他們雙方（按指丁○○、庚○○）同意才填上，庚○○告訴我填
        上的。辦理抵押權設定的楊和洲是我弟弟」云云（見該卷第三十二頁至三十
        三頁筆錄），嗣於該署八十一年度偵續字第十八號詐欺案中，檢察官於八十
        一年十二月五日訊問時，竟改稱：「我認為日期是丁○○寫的」云云，本院
        八十二年上訴字第二六七三號乙○○、庚○○等偽造有價證券等一案中，又
        另稱：五十萬元之本票，不知何人寫的云云，前後供述迥然不一，再本票五
        十萬元之原本，因未能尋獲（該一千九百五十萬元之本票附於台灣宜蘭地方
        法院檢察署八十年偵字第一一二０號乙○○、庚○○偽造有價證券案卷內，
        業經確定判決宣告沒收，檢察官並已執行沒收，在本票上註明，本院前審調
        取該案卷後，將該本票附於本院更(二)卷內，至於五十萬元之本票，被告辛○○於提起民事訴訟時，曾提出原本供法院核閱後發還，但被告辛○○現則供
        稱，已不知該五十萬元本票之下落。本院前審向臺灣士林地方法院調閱該院
        八十年簡字第一０六號卷，遍查全卷並未發現該五十萬元本票之正本），故
        無從鑑定該本票發票日及到期日之筆跡，但庚○○及戊○○於檢察官偵訊時
        均供稱，發票日及到期日係戊○○所寫，且經以肉眼核對該五十萬元本票及
        一千九百五十萬元本票，除五十萬元本票之發票日筆跡較細，應係以另一支
        筆所寫外，其餘筆勢均相同，應係出於同一人之筆跡，被告戊○○事後所辯
        ，五十萬元本票非伊填寫而係丁○○填寫、不知何人填寫及伊經丁○○、庚○○商妥後填寫云云，尚難信為真實。衡情酌理，參諸當時情況，告訴人丁○○既已交出設定抵押權之證件，又在本票上簽章，卻未取得庚○○允諾出
        借之二千萬元款項，當無可能在本票上填上發票日或到期日，亦不可能授權
        庚○○或被告戊○○填上發票日或到期日。參以本院前審八十四年上更(一)字
        第六十三號乙○○、庚○○偽造有價證券一案調查中，受命法官曾依庚○○
        之選任辯護人周群律師聲請，將該一千九百五十萬元本票及庚○○當庭所書
        寫之筆跡，連同庚○○平日書寫之電話簿，一併送請法務部調查局鑑定結果
        ，該本票上所書日期與庚○○所寫筆跡，並不相同，有該局八十五年八月十
        三日（八五）陸(二)字第八五０九六一一六號鑑定意見書附於該案卷內可供稽
        考，足徵本票上之日期顯非庚○○所寫。依此，本院認定庚○○於前開乙○○及庚○○偽造有價證券一案中，第一審法院調查時所供承該二張本票之發
        票日及到期日確係被告戊○○所填寫，應屬可以採信。即庚○○及乙○○確
        定之案件（最高法院八十七年台上字第一一四一號案）亦認定該二張本票之
        發票日及到期日均係被告戊○○填寫。按被告戊○○乃專業代書，對前開利
        害關係不容諉為不知，而告訴人丁○○尚未同意在附表所示之本票上填寫發
        票日、到期日，該二紙本票原不具備有價證券之性質，竟與庚○○基於共同
        之犯意，意圖供行使之用，由庚○○囑其在該二紙本票上偽填發票日及到期
        日，使該二紙本票形式上完成應記載之事項，因而具備有價證券之性質，並
        發生票據法上本票之效力，足見被告戊○○與庚○○就偽造前開本票之犯行
        ，不僅有行為之分擔，且具犯意之聯絡，洵屬灼然。
（二）、此外，並有告訴人丁○○所提出之抵押權設定登記申請書、被告戊○○代寫
        之切結書、偽造如附表之本票二紙、土地登記簿影本、民事起訴狀影本二份
        為憑，另有乙○○書立之事實說明切結書（見八十一年偵字第七一三號偵查
        卷第十八頁）在卷可參。事證明確，被告等所辯無非畏罪卸責之詞，不足採
        信，其等犯行均堪認定。
三、查被告戊○○與已判決確定之庚○○意圖供行使之用而偽造有價證券，核係犯刑
    法第二百零一條第一項之偽造有價證券。至於辦理抵押權設定，既經丁○○事先
    同意，此部分即無何偽造文書之可言。就偽造有價證券部分被告戊○○與庚○○
    二人間有犯意之聯絡，行為之分擔，均係共同正犯。被告戊○○與庚○○基於為
    確保庚○○對於乙○○債權之同一目的，同時同地偽造二張本票，為接續犯。
四、原審認被告戊○○罪證明確，並據以論罪科刑，原非無見。惟查被告戊○○所為
    係犯偽造有價證券罪，並未參與行使偽造有價證券之犯行，原審於主文及事實欄
    內均論被告戊○○以偽造有價證券罪，理由欄內論罪時，竟以被告戊○○與被告
    壬○○、甲○○○、丙○○、辛○○、己○○等人間，就行使偽造有價證券部分
    ，認具有犯意聯絡及行為分擔，亦有違誤。再被告戊○○犯罪時間在七十九年十
    月三十一日以前，原審未依中華民國八十年罪犯減刑條例之規定，減輕其刑，亦
    有不當。被告戊○○上訴否認犯罪，指摘原判決論處罪刑為不當，雖無理由，然
    原判決就被告戊○○部分既有上開可議之處，即應由本院將原判決關於被告戊○○部分予以撤銷改判。又被告為執業代書，受教育水準不高，本件犯罪並無所得
    ，因一時失慮，罹犯重罪其犯罪情狀，顯可憫恕應依刑法第五十九條，減輕其刑
    。爰審酌被告戊○○犯罪並無所得及其犯罪之動機、手段、品行、犯罪行為之輕
    重、犯罪所生之危害程度暨被告等犯罪後之態度等一切情狀，量處如主文第二項
    所示之刑，並減其宣告刑如主文之所示。另被告戊○○前未曾受有期徒刑以上刑
    之宣告，有本院被告全國前案紀錄表在卷可按，犯罪並無所得如述，已纏訟近十
    年，經此偵審程序之進行，當知教訓，有所警惕而無再犯之虞，本院認其所宣告
    之刑，以暫不執行為適當，因依刑法第七十四條第一款規定，予以宣告緩刑五年
    ，以啟自新。
五、如附表所示之本票二張，均屬偽造之有價證券，應依刑法第二百零五條之規定，
    宣告沒收。
乙：被告壬○○、甲○○○、己○○、丙○○、辛○○部分
一、公訴意旨另以：告訴人丁○○於七十九年間，經由乙○○介紹，欲以其所有坐落
  宜蘭縣礁溪鄉○○段六四四地號土地作抵押向同案被告庚○○借錢，雙方談妥借
    款事宜後，於同年九月二十二日至台北市士林區○○○路○段一五０巷五號二樓
    同案被告庚○○住處，與同案被告庚○○簽訂抵押權人為被告壬○○、甲○○○
    ，最高限額各一千萬元，並以前揭土地作為抵押物之抵押契約書，及證明本次借
    款僅以上開土地作為擔保而與告訴人丁○○其他財產無涉之質借據。當時同案被
    告庚○○並電召從事代書業務之戊○○攜帶二張未填發票日及到期日但已打好金
    額各為一千九百五十萬元及五十萬元之本票至其住處，以作為本次借款之擔保。
    借款簽約手續完成後，同案被告庚○○以一時無法籌借如此鉅款，於當日並未交
    付告訴人丁○○任何款項。嗣同月二十四日告訴人丁○○以抵押契約既已簽立，
    尚未取得借款而深感不安，遂向同案被告庚○○表示不借款並欲取回土地所有權
    狀及上開已簽發之本票。詎同案被告庚○○以該抵押權登記塗銷之後，再一併交
    還等語推拖，並於同年二十五日，由同案被告戊○○持前開土地所有權狀、抵押
    權設定契約書等文件至地政機關辦理抵押權設定登記，並於當日登記完畢。嗣因
    乙○○陸續向同案被告庚○○借款，累積至鉅額款項後逃匿，同案被告庚○○為
    確保其對乙○○之債權，乃與同案被告戊○○基於共同犯意之聯絡，由同案被告
    戊○○將前揭二張本票，偽填發票日均為七十九年九月三十日，一千九百五十萬
    元本票之到期日為八十年六月三十日，五十萬元本票之到期日為七十九年十二月
    三十日，同案被告庚○○與均明知該二張本票債權未曾發生之被告壬○○、甲○○○、林專用（經判決無罪確定在案）、丙○○、辛○○、己○○共同基於為自
    己不法所有之意圖，將一千九百五十萬元之本票由同案被告庚○○及被告壬○○
    、甲○○○背書後，轉讓給被告己○○；將五十萬元之本票由被告壬○○及丙○○背書後，轉讓給被告辛○○，以切斷發票人即告訴人丁○○所得主張之票據法
    上之人之抗辯。嗣後並由被告己○○及辛○○分別持該二張本票，向法院提起請
    求給付票款事件，以達其渠等利用訴訟程序使告訴人丁○○交付財物之目的，因
    認被告壬○○、甲○○○、己○○、丙○○、辛○○涉犯刑法第二百零一條第二
    項之行使偽造有價證券罪及第三百三十九條之詐欺取財罪云云。
二、按犯罪事實應依證據認定之，無證據不得推定其犯罪事實，刑事訴訟法第一百五
    十四條定有明文。次按告訴人之告訴係以使被告受刑事訴追為目的，是其指訴是
    否與事實相符，仍應調查其他證據以資審認（五十二年台上字第一三００號判例
    ）。又認定犯罪事實應憑積極證據，倘積極證據不足以為不利於被告事實之認定
    時，即應為有利被告之認定，更不必有何有利之證據，最高法院三十年上字第八
    一六號著有判例，所謂「積極證據足以為不利被告事實之認定」，依據同院七十
    六年臺上字第四九八六號判例意旨，係指據為訴訟上證明之全盤證據資料，在客
    觀上以達於通常一般之人均不致於有所懷疑，而得確信被告確曾犯罪之程度；若
    未達到此一程度，而有合理懷疑之存在時，即無從為被告有罪之確信；且認定犯
    罪事實應依證據，為刑事訴訟法所明定，故被告否認犯罪事實所持之辯解，縱屬
    不能成立，仍非有積極證據足以證明其犯罪，不能遽為有罪之認定（三十年上字
    第一八三一號判例參照）。
三、公訴人指訴被告壬○○、甲○○○、己○○、丙○○、辛○○涉犯刑法第二百零
    一條第二項之行使偽造有價證券罪及第三百三十九條之詐欺取財罪，經查不外以
    就(一)、被告嚴葉茦、甲○○○部分：本件告訴人丁○○並未從同案被告庚○○處
    拿到借款一節，為同案被告庚○○及被告壬○○、甲○○○所自承，被告壬○○
    、甲○○○對於未向其借錢之告訴人丁○○所提供之土地各設定一千萬元給伊，
    能無懷疑？且被告壬○○及甲○○○亦自承各借給乙○○約四百萬元，共計約僅
    八百萬元，縱該筆土地果係告訴人丁○○為乙○○供擔保而向渠等二人借錢，其
    既已有充分之抵押物，屆時可強制執行，又何以在抵押權期限未屆至前，在告訴
    人丁○○所簽發之本票上背書而轉讓給被告陳金泉？又渠等二人既未提供資金給
    告訴人丁○○，竟對告訴人丁○○所簽發之鉅額本票予以背書，能否為不知其中
    真偽？(二)、被告丙○○、辛○○部分：被告丙○○為同案被告庚○○之姊夫，若
    果以相當代價取得告訴人丁○○之本票，本人又無財物窘迫之現狀，又何以轉讓
    與被告辛○○？而且被告丙○○對於如何向被告辛○○借錢一事，前後供詞互相
    矛盾。而被告辛○○給付票款之民事訴訟勝訴後，不聲請執行同是該案被告之丙○○及壬○○之財產，卻偏聲請執行丁○○之財產，能否謂其對於本票之詐欺及
    行使偽造有價證券不知情？(三)、被告己○○部分：被告己○○對於如何給付同案
    被告庚○○一千九百五十萬元之借款，多次供述不一，且同案被告庚○○對於其
    向被告己○○所借一千九百五十萬元資金之流向，無法自圓其說。而且被告己○○所提起給付票款之民事訴訟，該案之同案被告庚○○為認諾，被告己○○卻不
    聲請執行庚○○或該案被告壬○○及甲○○○之財產，卻偏聲請執行告訴人丁○○之財產，能謂其中無疑？另外，同案被告庚○○以其房屋設定六百萬元被告己○○作抵押，被告己○○竟借給一千九百五十萬元，能謂被告己○○不知其中詳
    情？甚且，被告己○○對一千九百五十萬元之鉅額款項，卻自承未記帳，更與社
    會常情不合云云，為其主要論據。
四、惟查：
（一）、被告壬○○、甲○○○、丙○○、辛○○及己○○等人雖分別係同案被告庚○○之四姊、二姊、三姊夫、姪兒及多年好友，被告壬○○、甲○○○及丙○○均供陳知悉當時透過同案被告庚○○向渠等借款各約四百萬元未還之人
        係乙○○，非告訴人丁○○，而乙○○亦供承其本人係向同案被告庚○○借
        款（並未向被告壬○○、甲○○○、丙○○等人借款），則由乙○○取來告
        訴人丁○○之土地各設定本金最高限額一千萬元之抵押權予被告壬○○、甲○○○資為擔保，初無不合理之處；縱同案被告庚○○以被告壬○○、甲○○○為人頭，登記為抵押權人，自行設法借款予乙○○或告訴人丁○○，亦
        非法所不許；雖被告壬○○、甲○○○在一千九百五十萬元本票背書移轉，
        然其或出於同案被告庚○○之要求，此與彼二人之債權是否相符，或是否知
        道本票為偽造，要非有必然之關係。更進一步言，本件告訴人丁○○之土地
        若非提供為乙○○債權之擔保，則辦理前述土地之抵押權設定時，何須由同
        案被告庚○○簽名見證，被告壬○○及甲○○○在其上蓋章，出具切結書，
        以切結本次借款僅以上開土地作為擔保而與告訴人丁○○其他財產無涉之「
        質押據」，其與一般抵押物提供人同為債務人之借款人，債權人就其債權之
        擔保猶恐未足，殆無可能同意為上開切結等情不合，是以此認定被告壬○○
        、甲○○○犯罪，尚屬無稽。
（二）、被告丙○○為同案被告庚○○之姊夫，其取得本票設若非虛，渠背書轉讓姪
        兒即被告辛○○，何須以財產陷於窘迫為必要，而被告辛○○於給付票款民
        事訴訟確定後，對於外人之告訴人丁○○財產強制執行，未對於親戚之被告
        丙○○、壬○○財產強制執行，要為人情之常，又有何不可？進一步言之，
        １、被告壬○○於偵查中八十一年八月十三日檢察官訊問其何時借款予被告
        丙○○時，供稱業已忘記云云，嗣即再改稱係七十九年間云云，且其經檢察
        官同時訊問被告丙○○究竟向其借款多少時，則稱其僅知二百多萬元云云，
        不知詳細借款之數目（以上見偵續字第十八號卷第十二頁正面筆錄），然被
        告壬○○於事隔一年餘之八十二年九月七日本院前審調查中卻明確供陳：「
        我調現時是在丙○○的家裡，丙○○當場拿了五十萬元現金給我，都是千元
        鈔。」云云（見本院上訴卷第一０三頁反面筆錄），前後所供並非一致，固
        難認定被告壬○○與被告丙○○間確有債權債務關係；２、又被告辛○○於
        八十一年十一月二十六日偵查中供稱該五十萬元本票係被告丙○○前以一張
        支票向其調現二十七萬元，再以本案五十萬元本票向其調借二十萬元，前後
        共四十七萬元云云（見偵續字第十八號卷第一０九頁反面及第一一０頁正面
        筆錄），在此供述之前，其於八十一年八月十三日檢察官偵查中則稱被告丙○○先借三十萬元，其後再借二十萬元現款云云（見前開偵查卷第十二頁反
      面筆錄），本院前審中則答辯稱：被告丙○○前以三十萬元支票向其調借同
        額現款（即三十萬元），尚未清償，再持本案五十萬元本票向其換回前揭三
        十萬元支票，並另借取二十萬元，其扣除前開三十萬元之利息後，再交付十
        七、八萬元云云（本院上訴卷第四十六頁筆錄），前後供述亦反覆不一，而
        難認定被告丙○○與辛○○間確有債權債務關係；３、按被告否認犯罪事實
        所持之辯解，縱屬不能成立，仍非有積極證據足以證明其犯罪，不能遽為有
        罪之認定如前述，是被告壬○○與被告丙○○間，被告丙○○與辛○○間果
        否有債權債務關係，前後供述反覆不一，縱難認定其為真實，然仍難為被告
        有罪之認定。
（三）、另被告己○○與同案被告庚○○為至友，渠果真有資力貸與同案被告庚○○
        一千九百五十萬元之鉅，若非目的明確之借款，借借還還，本難要求其帳目
        或流向交待清楚，以此認定被告己○○犯罪，亦非允洽。
（四）、又認定犯罪事實應憑積極證據，倘積極證據不足以為不利於被告事實之認定
        時，即應為有利被告之認定，更不必有何有利之證據；且認定犯罪事實應依
        證據，為刑事訴訟法所明定，故被告否認犯罪事實所持之辯解，縱屬不能成
        立，仍非有積極證據足以證明其犯罪，不能遽為有罪之認定，已如前述，公
        訴人據以起訴被告壬○○、甲○○○、己○○、丙○○、辛○○犯罪，所憑
        藉之證據，或僅係想當然耳，或係推測之詞，此外又查無其他認何積極確切
        之事證足資證明被告壬○○、甲○○○、己○○、丙○○、辛○○等人犯罪
        ，自應為其無罪之判決。
五、原審不查，以（一）、同案被告庚○○明知如附表之本票二紙，係屬偽造，仍交
    與被告壬○○保管，而被告壬○○、甲○○○、丙○○、辛○○、己○○等人分
    別係同案被告庚○○之四姊、二姊、三姊夫、姪兒、多年好友，被告壬○○、甲○○○及丙○○均自承知悉當時透過同案被告庚○○向其等借款未還之人係乙○○，與不相干之告訴人丁○○無涉，而乙○○復供承其本人係向同案被告庚○○
    借款，並未向被告壬○○、甲○○○、丙○○等人借款，且被告壬○○、甲○○○於偵查中所供乙○○向其等所借之款項分別約四百萬元、五百萬元（按被告甲○○○嗣後於偵續字第十八號一案中，改稱為四百萬元－見該案卷第一一七頁正
    面筆錄），所取得之支票均為八十年二月以後所簽，該等債務縱令屬實，竟以不
    相干之告訴人丁○○所有前開土地設定抵押權供作擔保，且設定抵押權之時間卻
    為七十九年九月間，二張本票之發票日（七十九年九月三十日）亦在此之前，其
    等既未提供資金貸予告訴人丁○○，竟對告訴人丁○○所簽發之本票予以背書，
    而民間向來使用支票，甚少使用本票，且該二張本票係在文具店購買之本票，並
    非以銀行為擔當付款人，民間以該種本票背書流通使用者，更是少之又少，乃被
    告等竟分別在該二張本票背書持以向法院起訴請求給付票款，其等所辯不知上開
    本票之真偽云云，實難令人置信；（二）、被告丙○○乃同案被告庚○○之三姊
    夫，如確以相當之代價取得告訴人丁○○簽發之本票，其本人又無財務窘迫之情
    形，何以復將本票背書轉讓予被告辛○○（同案被告庚○○之侄兒）。況被告壬○○於偵查中八十一年八月十三日檢察官訊問其何時借款予被告丙○○時，竟供
    稱業已忘記，嗣即再改稱係七十九年間，且其經檢察官同時訊問被告丙○○究竟
    向其借款多少時，卻稱其僅知二百多萬元，竟不知詳細借款之數目（以上見偵續
    字第十八號卷第十二頁正面），然被告壬○○於事隔一年餘之八十二年九月七日
    本院前審調查中卻能明確供稱：「我調現時是在丙○○的家裡，丙○○當場拿了
    五十萬元現金給我，都是千元鈔。」（見本院上訴卷第一０三頁反面筆錄），殊
    與常情顯然不合，要難認定被告壬○○與被告丙○○間確有債權債務關係。又被
    告辛○○於八十一年十一月二十六日偵查中供稱該五十萬元本票係被告丙○○前
    以一張支票向其調現二十七萬元，再以本案五十萬元本票向其調借二十萬元，前
    後共四十七萬元云云（見偵續字第十八號卷第一０九頁反面及第一一０頁正面筆
    錄），在此供述之前，其於八十一年八月十三日檢察官偵查中則稱被告丙○○先
    借三十萬元，其後再借二十萬元現款云云（見前開偵查卷第十二頁反面筆錄），
    本院前審中則答辯稱：被告丙○○前以三十萬元支票向其調借同額現款（即三十
    萬元），尚未清償，再持本案五十萬元本票向其換回前揭三十萬元支票，並另借
    取二十萬元，其扣除前開三十萬元之利息後，再交付十七、八萬元云云（本院上
    訴卷第四十六頁筆錄），前後供述反覆不一，已足見被告丙○○與辛○○間之債
    權債務關係乃臨訟串供，自難認為真實，是其等明知該五十萬元本票係屬偽造而
    持以行使，亦甚顯然。被告甲○○○雖辯稱，伊不認識字，本票上之背書非伊所
    為。惟被告甲○○○亦不否認為前述土地之抵押權人，而該本票上之背書，並非
    係簽字，而係蓋章，此與前述質押據上，被告甲○○○之名字亦係蓋章，而非簽
    字之情節相同，足見本票上之背書（蓋章）係其所為，被告甲○○○所辯，尚不
    足採；（三）、被告己○○雖提出其簽發台北市第二信用合作社士林分社為付款
    人，面額合計為一千九百五十萬元之支票計四紙為證，該四紙支票領款人背書欄
    上並載有「甲存六三五八－五庚○○」或「六三五八－五」等字樣。然查八十年
    三月二十二日告訴人丁○○已具狀向台灣宜蘭地方法院檢察署提起告訴，指訴同
    案被告庚○○及被告壬○○、丙○○、辛○○、甲○○○、乙○○等有犯詐欺、
    背信、偽造文書等罪嫌，並經該署以八十年度偵字第六六五號分案偵辦，被告己○○雖未經告訴人丁○○將其同列為被告，惟其既自承與庚○○為多年好友，應
    知其為人及財務狀況，竟仍於八十年四月間，分別簽發前開支票四紙供同案被告
    庚○○兌現，而卻僅以同案被告庚○○所有位於台北市○○區○○路七十五巷二
    十九號房地，設定最高限額六百萬元之抵押權，其非惟未扣取任何利息，且未獲
    得債權之充份保障，徒以被告甲○○○對告訴人丁○○享有抵押權即辯稱其本人
    已獲得保障，均與常情相違，蓋被告甲○○○對告訴人丁○○享有抵押權，並不
    代表被告己○○對告訴人丁○○亦享有抵押權，苟同案被告庚○○賴債不還，縱
    令被告甲○○○對於告訴人丁○○有抵押權存在，被告己○○之債權仍有不保之
    虞。再被告己○○雖與同案被告庚○○係屬多年好友，相交甚深，一千九百五十
    萬元乃鉅額借款，焉有僅設定六百萬元抵押權之理，被告己○○與庚○○間之一
    千九百五十萬元債權債務關係，顯係相互勾結，臨訟偽造，以切斷告訴人丁○○
    之票據法上人之抗辯，欲藉善意第三人之地位，以行使權利減少阻礙，彰彰明甚
    。至證人王茂村雖於偵查中證稱，伊曾借被告己○○一千四百五十萬元，並曾目
    睹同案被告庚○○向被告己○○借款一千四百五十萬元，此項供述與被告己○○
    所供借款一千九百五十萬元予庚○○，已有不符，且據被告己○○供稱其與王茂
    村平時共同投資股票、房地產，往來都是二、三千萬元，均使用王茂村之妻李秀
    美之帳戶，是尚難以王茂村與被告己○○曾有一千四百五十萬元之往來，遽認被
    告己○○確實曾借款一千九百五十萬元予同案被告庚○○。從而被告己○○顯然
    明知該一千九百五十萬元本票係屬偽造，為切斷告訴人丁○○之抗辯而持以行使
    ，要堪認定云云，雖非無見，然查：（一）、被告壬○○、甲○○○、丙○○、
    辛○○、己○○等人雖分別係同案被告庚○○之四姊、二姊、三姊夫、姪兒，或
    多年好友，然非據此即得認定彼等共同犯罪；又被告壬○○、甲○○○及丙○○
    雖均自承知悉當時透過同案被告庚○○向其等借款未還之人係乙○○，與不相干
    之告訴人丁○○無涉，而乙○○復供承其本人係向同案被告庚○○借款，並未向
    被告壬○○、甲○○○、丙○○等人借款，且被告壬○○、甲○○○於偵查中所
    供乙○○向其等所借之款項分別約四百萬元、五百萬元（按被告甲○○○嗣後於
    偵續字第十八號一案中，改稱為四百萬元－見該案卷第一一七頁正面筆錄），所
    取得之支票均為八十年二月以後所簽，該等債務縱令屬實，以不相干之告訴人丁○○所有前開土地設定抵押權供作擔保，且設定抵押權之時間為七十九年九月間
    ，二張本票之發票日（七十九年九月三十日）亦在此之前，其等既未提供資金貸
    予告訴人丁○○，對告訴人丁○○所簽發之本票予以背書，其並無不合理之處已
    如前述，再者，民間固多使用支票，惟使用本票所在多有，用途廣汎，謂民間少
    用坊間出售之本票，顯昧於事實，據此認定被告等應知前開二張本票真偽云云，
    實強人所難，更遑論為論罪科刑之依據；（二）、被告丙○○乃同案被告庚○○
    之三姊夫，初毋論其是否以相當之代價取得告訴人丁○○簽發之本票，其本人縱
    無財務窘迫之情形，基於私經濟之行為，將本票背書轉讓予被告辛○○（同案被
    告庚○○之侄兒），有何另人質疑之處？。而被告壬○○借款予被告丙○○，供
    稱業已忘記，或不知詳細借款之數目，以彼等為親戚關係，且時日久遠，所辯非
    無可能，又如何謂與常情不合？據此斷定被告壬○○與被告丙○○間並無債權債
    務關係，顯屬率斷，而非允洽；又被告辛○○於對於如何借錢予被告丙○○，其
    前後供述縱反覆不一，亦難逕以認定被告丙○○與辛○○間之債權債務關係乃臨
    訟串供而非真實，進而判斷其等明知該五十萬元本票係屬偽造持以行使；矧被告
    壬○○與被告丙○○間，被告辛○○與被告丙○○間縱無債權債務關係，亦不能
    認定彼等犯罪已如前述，另被告甲○○○雖辯稱，伊不認識字，本票上之背書非
    伊所為。原審以被告甲○○○亦不否認為前述土地之抵押權人，而該本票上之背
    書，並非係簽字，而係蓋章，此與前述「質押據」上，被告甲○○○之名字亦係
    蓋章，而非簽字之情節相同，竟可認定本票上之背書（蓋章）係被告甲○○○所
    為，亦非妥適；（三）、又被告己○○提出其簽發台北市第二信用合作社士林分
    社為付款人，面額合計為一千九百五十萬元之支票計四紙為證，該四紙支票領款
    人背書欄上並載有「甲存六三五八─五庚○○」或「六三五八─五」等字樣，該
    四紙支票，為同案被告庚○○提領無訛，且渠以同案被告庚○○所有位於台北市
    士林區○○路七十五巷二十九號房地，設定最高限額六百萬元之抵押權，另同案
    被告庚○○及被告壬○○、甲○○○將一千九百五十萬元之本票背書轉讓予被告
    己○○，則其認被告甲○○○對告訴人丁○○享有抵押權即稱其本人已獲得保障
    ，並非當然錯誤，其理由詳如前述，另證人王茂村於偵查中證稱：伊曾借被告己○○一千四百五十萬元，並曾目睹同案被告庚○○向被告己○○借款一千四百五
    十萬元，此項供述與被告己○○所供借款一千九百五十萬元予同案被告庚○○，
    雖不相符，且據被告己○○供稱其與王茂村平時共同投資股票、房地產，往來都
    是二、三千萬元，均使用王茂村之妻李秀美之帳戶，是尚難以王茂村與被告己○○曾有一千四百五十萬元之往來，遽認被告己○○確實曾借款一千九百五十萬元
    予同案被告庚○○，惟亦無從認定被告己○○確未曾借款一千九百五十萬元予同
    案被告庚○○。雖八十年三月二十二日告訴人丁○○已具狀向台灣宜蘭地方法院
    檢察署提起告訴，指訴同案被告庚○○及被告壬○○、丙○○、辛○○、甲○○○、乙○○等有犯詐欺、背信、偽造文書等罪嫌，並經該署以八十年度偵字第六
    六五號分案偵辦，被告己○○自承與同案被告庚○○為多年好友，雖未經告訴人
    丁○○同列為被告，然其縱知同案被告庚○○財務狀況，渠於八十年四月間，分
    別簽發前開支票四紙供同案被告庚○○兌現，如何即認被告己○○與同案被告庚○○間之一千九百五十萬元債權債務關係，係相互勾結，臨訟偽造，以切斷告訴
    人丁○○之票據法上人之抗辯，欲藉善意第三人之地位，以行使權利減少阻礙？
    從而原審認定被告壬○○、甲○○○、己○○、丙○○、辛○○犯罪，顯非允洽
    ，被告壬○○、甲○○○、己○○、丙○○、辛○○上訴否認犯罪，均非無理由
    ，自應由本院予以撤銷改判，為渠等無罪之諭知。
據上論斷，應依刑事訴訟法第三百六十九條第一項前段、第三百六十四條、第二百九
十九條第一項前段、第三百零一條第一項前段，刑法第二十八條、第二百零一條第一
項、第五十九條、第二百零五條、第七十四條第一款，中華民國八十年罪犯減刑條例
第八條、第四條第二項、第二條第一項第二款第三目，罰金罰鍰提高標準條例第一條
前段，判決如主文。
本案經檢察官郭啟東到庭執行職務。
中    華    民    國      九十    年       三       月       三十       日
                            臺灣高等法院刑事第二十一庭
                                審判長法  官  葉  騰  瑞
                                      法  官  黃  國  忠
                                      法  官  江  國  華
右正本證明與原本無異。
檢察官、被告戊○○如不服本判決應於收受送達後十日內向本院提出上訴書狀，其未
敘述上訴之理由者並得於提起上訴後十日內向本院補提理由書（均須按他造當事人之
人數附繕本）。
其餘被告不得上訴。
                                      書記官  吳  碧  玲
中    華    民    國      九十    年       四       月 十一       日
附錄：本案論罪科刑法條全文
刑法第二百零一條：
意圖供行使之用，而偽造、變造公債票，公司股票或其他有價證券者，處三年以上十
年以下有期徒刑，得併三千元以下罰金。
行使偽造、變造之公債票、公司股票或其他有價證券或意圖供行使之用收集或交付於
人者，處一年以上七年以下有期徒刑，得併科三千元以下罰金。
附表：
┌─────┬────┬─────┬─────┬───┬────┬───┐
│票      號│面    額│發  票  日│到  期  日│發票人│背 書 人│執票人│
├─────┼────┼─────┼─────┼───┼────┼───┤
│一四八九五│伍拾萬元│七十九年九│七十九年十│丁○○│壬○○  │辛○○│
│          │        │月三十日  │二月三十日│      │丙○○  │      │
├─────┼────┼─────┼─────┼───┼────┼───┤
│一四八九六│壹仟玖佰│七十九年九│八十年四月│丁○○│乙○○  │      │
│          │伍拾萬元│月三十日  │三十日    │      │壬○○  │己○○│
│          │        │          │          │      │甲○○○│      │
│          │  │          │          │      │庚○○  │      │
└─────┴────┴─────┴─────┴───┴────┴───┘


司法院資訊處製作；財團法人民間司法改革基金會備份。
